【裁判字號】    97,訴,410
【裁判日期】    980430
【裁判案由】    清償借款
【裁判全文】
臺灣苗栗地方法院民事判決               97年度訴字第410號
原      告  甲○○
被      告  乙○○
                      號
            丙○○
共      同
訴訟代理人  鄒玉珍律師
上列當事人間請求清償借款事件，本院於民國98年4 月21日言詞
辯論終結，判決如下：
    主  文
被告應連帶給付原告新台幣壹佰伍拾萬元，及自民國九十三年一
月一日起至清償日止，按年利率百分之五計算之利息。
訴訟費用由被告連帶負擔。
    事  實
一、原告起訴主張：兩造與訴外人羅輝雄、曾秀麗於民國85年5
    月14日訂立協議書（下稱系爭協議書），第2 條約定原告與
    訴外人羅輝雄、曾秀麗等人願借款新台幣（下同）150 萬元
    （下稱系爭借款）予被告二人，被告二人應於同年11月16日
    返還。嗣原告及訴外人羅輝雄各出75萬元，於85年5 月21日
    將系爭借款150 萬元交予被告乙○○收受，被告乙○○除當
    日書立收條1 紙外，並交付由被告二人共同簽發到期日為同
    年11月16日、面額150 萬元之本票1 紙予原告收執。詎被告
    二人於清償期屆至後，迄未還款，屢經催討，亦置之不理。
    而訴外人羅輝雄已於93年5 月20日將其所有系爭借款之債權
    及所生之利息、附屬權利等讓與原告，有債權讓與契約書1
    份可證。為此，爰依消費借貸及債權轉讓之法律關係，請求
    被告二人連帶清償150 萬元及遲延利息等語。並聲明：被告
    應連帶給付原告150 萬元，及自93年1 月1 日起至清償日止
    ，按年息5 ％計算之利息。
二、被告二人則以：系爭協議書之當事人除原告外，尚有訴外人
    羅輝雄及曾秀麗，原告僅以個人名義提起本件訴訟，已違必
    要共同訴訟之法理，當事人不適格。縱訴外人羅輝雄已將債
    權讓與原告，惟訴外人曾秀麗仍未轉讓債權，原告仍非適格
    之當事人。且原告迄未提出交付款項之證明，亦未提出資金
    來源明細，本票與收條之時間亦不同，足證原告並無交付系
    爭借款予被告，系爭借款債權並不存在。縱使有交付款項，
    亦是交予被告乙○○一人，與被告丙○○無關。至原告交付
    之80餘萬元，係屬他筆債務關係，與本案無關等語置辯。並
    聲明：原告之訴駁回。
    理  由
一、原告提出系爭協議書（促字卷卷第5 、6 頁）、收條及本票
    、債權讓與契約書（卷18、19、38頁）等件為據，請求被告
    清償借款，雖系爭協議書所載之甲方（即借方）為原告及訴
    外人羅輝雄等三人，然實際出資借貸者為原告與羅輝雄，此
    被告並無爭執，再觀之被告乙○○所書立之收條（卷第18頁
    ），末端記載「此致羅輝雄、甲○○」，而無訴外人曾秀麗
    ，足證系爭借款之借款人僅為原告及訴外人羅輝雄無疑。且
    本件訴訟標的對於原告、羅輝雄、曾秀麗三人並無合一確定
    之關係，自無適用必要共同訴訟之餘地。況訴外人羅輝雄已
    將其所有之系爭借款債權轉讓原告，有債權讓與契約書在卷
    可稽（卷第38頁），則原告已為系爭借款債權之唯一債權人
    甚明。是原告單獨以其名義提起本件訴訟自屬當事人適格，
    被告抗辯當事人不適格，法律見解實有未洽。
二、按訴狀送達後，原告不得將原訴變更或追加他訴，但擴張或
    減縮應受判決事項之聲明者，不在此限；民事訴訟法第 255
    條第1 項第3 款定有明文。本件原告原起訴請求被告應連帶
    給付原告150 萬元，及自85年11月17日起至清償日止，按年
    息6 ％計算之利息；嗣於98年2 月26日當庭陳明將訴之聲明
    關於利息6 ％部分變更為5 ％（卷第32頁）；再於98年4 月
    21日當庭更正利息起算日為93年1 月1 日（卷第43頁）。核
    其變更，係屬減縮應受判決事項之聲明，與上開規定相符，
    應予准許。
三、按稱消費借貸者，謂當事人一方移轉金錢或其他代替物之所
    有權於他方，而約定他方以種類、品質、數量相同之物返還
    之契約；當事人主張有利於己之事實者，就其事實有舉證之
    責任；民法第477 條第1 項、民事訴訟法第277 條前段分別
    定有明文。次按當事人主張有金錢借貸關係存在，須就其發
    生所須具備之特別要件即金錢之交付與借貸意思表示相互一
    致負舉證責任（最高法院93年度台上字第13號判決意旨參照
    ）。又消費借貸契約雖為要物契約，惟借用人向貸與人借用
    款項，經出具借用證書交貸與人收執，如依該用借證書表明
    之事項足以推知貸與人已交付借用物者，即應認其就交付借
    用物之事實，已盡舉證責任（最高法院69年度台上字第3868
    號判決意旨參照）。
四、經查，系爭協議書第2 條約定甲方（即原告及訴外人羅輝雄
    、曾秀麗）借予乙方（即被告二人）150 萬元，乙方應於85
    年11月16日返還甲方（促字卷第5 頁），已足證明原告等人
    與被告二人間有消費借貸之合意甚明，是原告主張兩造間有
    消費借貸之意思合致乙節，已堪憑採。另依原告提出被告乙○○出具之收條（卷第18頁），上載「依據85年5 月14日訂
    立之協議書第2 條約定，立收據人乙○○收到台端交予之15
    0 萬元整，親自點數無訛。並由立據人及丙○○共同開具TH
    NO033424號本票交付台端執管，按期提示。……。此致羅輝
    雄、甲○○。立據人乙○○」等語，已清楚載明原告及訴外
    人羅輝雄係依系爭協議書之約定而交付系爭借款，並由被告
    二人全額收受無誤。揆諸前揭判決意旨，依該收條之文義，
    已堪認定原告及及訴外人羅輝雄確有交付150 萬元借款予被
    告二人之事實。被告等人空言否認有收受系爭借款，辯稱：
    收條不能作為金錢給付之證明云云，純屬卸責之詞，委無足
    取。另被告丙○○辯稱收條上並無其簽名，系爭借款與其無
    涉云云（卷第44頁）；然其同為系爭協議書第2 條之借款人
    及系爭本票之發票人，倘其未為借款，何需共同簽發本票？
    其夫即被告乙○○又何以於收條上載明「本於夫妻聯合財產
    共管原則，由本人立據為憑」等語？足證其與被告乙○○同
    為系爭借款之借款人無疑，其辯稱系爭借款與伊無涉，自屬
    無稽。再者，倘原告及訴外人羅輝雄未交付系爭借款，被告
    二人豈有可能簽發相同金額之本票交予原告收執？又倘如被
    告所辯：交付系爭本票後，原告等人並未交付款項，則為何
    被告二人迄未向原告催討或訴追返還本票？顯見被告二人上
    開辯解，悖離經驗法則及社會常情，毫不足採。
五、再債權之讓與，依民法第297 條規定，非經讓與人或受讓人
    通知債務人不生效力，此項通知不過觀念通知，使債務人知
    有債權移轉之事實，免誤向原債權人清償而已（最高法院39
    年台上字第448 號判例意旨參照）。又債權之讓與，依民法
    第297 條第1 項之規定，雖須經讓與人或受讓人通知債務人
    始生效力，但不以債務人之承諾為必要，而讓與之通知，為
    通知債權讓與事實之行為，原得以言詞或文書為之，不需何
    等之方式，故讓與人與受讓人間成立債權讓與契約時，債權
    即移轉於受讓人，除法律另有規定外，如經讓與人或受讓人
    通知債務人，即生債權移轉之效力（最高法院42年台上字第
    626 號判例意旨可資參照）。查訴外人羅輝雄將系爭借款請
    求權讓與原告後，原告及訴外人羅輝雄固未立即通知被告等
    人，但原告於對被告提起本件訴訟時，於準備狀內已對被告
    表明受讓系爭借款債權之事實（卷第37頁），復於98年4 月
    21日審理時表示以上開準備狀做為債權讓與之通知（卷第44
    頁），已足使被告二人知悉債權讓與之情事。參諸前開判例
    意旨，系爭借款債權讓與於原告通知被告後，不待被告同意
    即生效力，被告對原告即負有返還系爭借款之義務。
六、從而，原告依消費借貸及債權轉讓之法律關係，請求被告連
    帶給付150 萬元，及自93年1 月1 日起至清償日止，按年息
    5 ％計算之利息，為有理由，應予准許。
七、本件事證已臻明確，兩造其餘攻擊防禦方法及舉證，經核均
    與判決結果不生影響，爰無庸逐一論述，併此敘明。
八、據上論結，原告之訴為有理由，依民事訴訟法第78條，判決
    如主文。
中    華    民    國    98    年    4     月    30    日
                  民事庭法  官  黃怡玲
以上正本係照原本作成。
如對本判決不服，須於判決送達後20日內向本院提出上訴狀（須
附繕本）。
                        書記官  孫銘宏
中    華    民    國    98    年    4     月    30    日


司法院資訊處製作；財團法人民間司法改革基金會備份。
